【裁判字號】    94,訴,1741
【裁判日期】    950511
【裁判案由】    促進產業升級條例
【裁判全文】
臺北高等行政法院判決
                                     94年度訴字第01741號
                              .
原      告  日月瑞股份有限公司
代  表  人  甲○○
訴訟代理人  卓隆燁（會計師）
複  代理人  何嘉容（會計師）
被      告  財政部臺北關稅局
代  表  人  江安雄（局長）
訴訟代理人  乙○○
上列當事人間因促進產業升級條例事件，原告不服財政部中華民
國94年5月16日台財訴字第09400168730號訴願決定，提起行政訴
訟。本院判決如下：
    主  文
原告之訴駁回。
訴訟費用由原告負擔。
    事  實
一、事實概要：
    原告於93年1月2日委由百立報關股份有限公司向被告報運進
    口INTERCON SBS XL EXTENDED AUTOMATIC HANDLER乙批（報
    單號碼：CH/93/435/00013），經電腦篩選以「免審免驗」
    （C1）方式通關，並於當日完稅放行在案。原告復於93年10
    月15日以日月瑞字第043 號函（被告收文日期93年10月18日
    ）檢具經濟部工業局93年2 月9 日簽證核准文號第
    ID2Ｚ0000000000號「製造業及其相關技術服務業屬於科學工
    業進口國內尚未製造之機器設備證明書」影本（下稱免稅函
    ），申請依促進產業升級條例第9 條之1 規定退還已繳納進
    口稅計新台幣（下同）412,566 元暨自該項稅款完納之翌日
    起至發還稅款之日止，應按日加計之利息。被告以系爭來貨
    係由原告進口後租賃供日月宏科技股份有限公司（下稱日月
    宏公司）使用，不符促進產業升級條例第9 條之1 免稅規定
    為由，於93年11月11日以北普棧字第0931019469號函否准原
    告退還已繳關稅及加計利息之申請。原告不服，提起訴願，
    亦遭駁回，遂向本院提起本件行政訴訟。
二、兩造聲明：
    (一)原告聲明：
      1.訴願決定及原處分均撤銷。
      2.被告應返還課徵原告關稅412,566元及其加計利息。
      3.訴訟費用由被告負擔。
    (二)被告聲明：
      1.駁回原告之訴。
      2.訴訟費用由原告負擔。
三、兩造爭點：
    被告以原告系爭來貨進口後租賃供日月宏公司使用，不符促
    進產業升級條例第9 條之1 免稅規定，及逾時申請等為由，
    否准原告退還已繳關稅及加計利息之申請，是否有據？
四、兩造陳述：
    (一)原告主張：
      1.依據司法院釋字第287號解釋文意旨之反面推論，凡處
        分未確定之案件，皆可追溯適用新發布之解釋函令，本
        件正處於行政救濟階段，實屬未確定狀態，自應准予追
        溯適用經濟部94年1月31日經工稅第00000000000號函有
        關免徵進口稅捐及營業稅之規定，蓋該函釋為經濟部工
        業局就促進產業升級條例第9條之1法令規定適用疑義，
        秉於法定職權所為之釋示，屬「職權命令」之性質，依
        據司法院釋字第287號解釋文意旨，自應於促進產業升
        級條例生效之日起有其適用，始為適法。故被告否准原
        告追溯適用前開經濟部函釋之規定，顯與司法院釋字第
        287號解釋之意旨有違，要難謂合，應予撤銷。
      2.案關進口機器設備使用人日月宏公司業奉經濟部92年4
        月8日經授工字第09221003560號函，認定為科學工業公
        司，其因公司資金運用之需，先行以原告名義自國外輸
        入國內尚未製造之機器、設備，再以「資本租賃」（即
        融資租賃）方式租回使用，並已協同日月宏公司共同辦
        理申請，且已取得經濟部工業局核發之「製造業及其相
        關技術服務業屬於科學工業進口國內尚未製造之機器設
        備證明書（租賃公司會同使用事業共同申請）（簽證核
        准文號：ID2Ｚ0000000000）」在案，自應准予適用前揭
        經濟部94 年1月31日函釋有關免徵進口稅捐及營業稅之
        規定，此亦為被告所不爭。是以，被告否准退還原告已
        繳關稅412,566元及加計利息之行政處分，顯生無法律
        上之原因而受有利益之情，致原告財產上受有損害，原
        告自得主張公法上返還請求權，請求返還已繳關稅
        412,566元及其加計利息。
      3.行為時關稅法第14條之立法意旨係為配合海關事後稽核
        制度之實施，加速通關線上進口貨物之通關速度，故原
        則上依納稅義務人之申報事項先行徵稅驗放，以達便民
        之目的，並未對人民申請免稅之期間加以限制；惟被告
        據以主張原告有逾期申請退稅情事之財政部86年函釋，
        並非行政機關基於法律授權所訂定，屬「職權命令」性
        質，係行政機關就行政法規所為之釋示，意在闡明法規
        之原意，性質上並非獨立之行政命令，自不得逾越母法
        規定，該函釋增加行為時關稅法第14條所無之4個月期
        間限制，因該限制涉及對人民財產權利之侵害，故本應
        由立法機關以法律明文規定，始符租稅法定主義。是以
        ，立法機關遂於93年5月5日修訂關稅法第18條第4項，
        新增有關該免稅申請之期間限制，益證該條修正前之財
        政部86年函釋顯有法律保留問題。詎被告竟以原告申請
        免稅已逾4個月之規定期限為由，擅依財政部86年函釋
        之規定否准原告退稅，顯與租稅法定主義有違，要難謂
        合，應予撤銷云云。
      4.提出本件訴願決定書、經濟部92年4月8日經授工字第
        09221003560號函、科學工業公司進口國內尚未製造之
        機器設備免徵進口稅捐及營業稅問答集、製造業及其相
        關技術服務業屬於科學工業進口國內尚未製造之機器設
        備證明書、鈞院94年10月27日94年度訴字第269號判決
        書、94年4月25日財政部台北關稅局北普復字第
        0941008549號復查決定書、94年4月20日財政部台北關
        稅局北普進字第0941008241號重審復查決定書、94年4
        月20日財政部台北關稅局北普進字第0941008244號重審
        復查決定書、94年4月19財政部台北關稅局北普棧字第
        0941008074號重審復查決定書、94年4月19日財政部台
        北關稅局北普進字第0941008242號重審復查決定書及94
        年4月18日財政部台北關稅局北普棧字第0941008075號
        重審復查決定書等件影本為證。
    (二)被告主張：
      1.依促進產業升級條例第9條之1規定，本件原告因非屬科
        學工業公司且輸入系案貨物並非自用，自無該條例免稅
        之適用，被告予以否准原告退還其已繳納進口稅款之申
        請，洵屬有據。嗣參據經濟部94年1月31日經工字第
        00000000000號令之解釋略以，如科學工業公司，因公
        司資金運用之需，先行透過租賃公司進口機器、設備，
        再以資本租賃方式租回使用者，其實質受益者仍為該科
        學工業公司，符合該條之立法目的，亦得適用相關之租
        稅優惠，但其申辦手續亦應參照海關進口稅則…增註規
        定，由租賃公司會同科學工業公司共同辦理等語。本件
        日月宏公司係以資本租賃方式向原告承租系案機器設備
        ，且原告於進口系案貨物時所檢附經濟部工業局核發之
        免稅函，係原告與機器設備使用人日月宏公司共同申請
        ，核與上開經濟部令解釋之意旨應以「資本租賃」及「
        由租賃公司會同科學工業公司共同辦理」為要件之免稅
        規定相符，應有促進產業升級條例免稅之適用。惟依據
        財政部86年4月17日台財關字第862000293號函說明一略
        以，依規定得減免關稅之貨物，納稅義務人於進口報關
        時，未依關稅法第5條之1第3項第1款（現行法第18 條
        第3項第1款）規定申請繳納保證金而繳稅之案件，如於
        貨物進口放行前或放行後4個月內檢具減、免關稅有關
        證明文件，向海關申請補正，經海關核准減、免關稅者
        ，准予退還其已繳納之關稅等語，系爭來貨於93年1 月
        2 日進口完稅放行，而原告遲至93年10月18日始以日月
        瑞字第043 號函檢具免稅證明文件送達被告申請減免關
        稅，已逾上開財政部函示規定應於貨物進口放行後4 個
        月內之申請期限，被告否准申請人退還已繳關稅及加計
        利息之申請，核屬允當。
      2.依據促進產業升級條例第9條之1規定，經濟部94年1月
        31日經工字第00000000000號解釋令應為授權命令。
      3.財政部86年4月17日台財關第862000293號函係對關稅法
        第5條之1（現行關稅法第18條）有關限期補正所為之統
        一解釋，核其意旨應屬行政規則，該訂定無須有法律之
        授權，原告所為之主張，顯無理由。又該函釋示係為落
        實執行政府產業政策及推行為民服務宗旨，並嘉惠廠商
        於貨物進口後，准於4個月內檢具有關證明文件申請發
        還其已繳納關稅之德政，依司法院大法官會議釋字第
        287號解釋略以，行政主管機關就行政法規所為之釋示
        ，係闡明法規之原意，固應自法規生效之日起有其適用
        等語。則該函釋之適法殆無疑義，並無原告所稱與租稅
        法定主義有違之情事等語。
      4.提出經濟部94年1月31日經工字第00000000000號令、86
        年4月17日台財關字第862000293號函等件影本為證。
    理  由
一、原告起訴時，被告之代表人為詹昭鐶，嗣已變更為江安雄，
    並由江安雄聲明承受訴訟，有其提出之聲明承受訴訟狀附卷
    可稽，核無不合，應予准許，合先敘明。
二、按屬科學工業公司，於91年1 月1 日起，自國外輸入自用之
    機器、設備，在國內尚未製造，經經濟部專案認定者，免徵
    進口稅捐及營業稅，促進產業升級條例第9 條之1 第1 項定
    有明文。次按依法得減免關稅之進口貨物，未依前項第1 款
    規定申請繳納保證金而繳稅者，得於貨物進口放行前或放行
    後4 個月內，檢具減、免關稅有關證明文件申請補正及退還
    其應退之關稅，93年5 月5 日修正之關稅法第18條第4 項定
    有明文。
三、本件原告於93年1 月2 日委由百立報關股份有限公司向被告
    報運進口INTERCON SBS XL EXTENDED AUTOMATIC HANDLER乙
    批（報單號碼：CH/93/435/00013）， 經電腦篩選以「免審
    免驗」（C1）方式通關，並於當日完稅放行在案。原告復於
    93 年10 月15日以日月瑞字第043 號函（被告收文日期93年
    10月18日）檢具經濟部工業局之免稅函，申請依促進產業升
    級條例第9 條之1 規定退還已繳納進口稅412,566 元暨自該
    項稅款完納之翌日起至發還稅款之日止，應按日加計之利息
    。被告以系爭來貨係由原告進口後租賃供日月宏科技股份有
    限公司使用，不符促進產業升級條例第9 條之1 免稅規定為
    由，於93年11月11日以北普棧字第0931019469號函否准原告
    退還已繳關稅及加計利息之申請。原告不服，提起訴願，經
    訴願機關以經濟部為促進產業升級條例之主管機關，其94年
    1 月31日經工稅字第00000000000 號函釋「如科學工業公司
    ，因公司資金運用之需，先行透過租賃公司進口機器設備，
    再以資本租賃方式租回使用，……符合該條（第9 條之1）
    之立法目的」應予適用，惟本件原告之申請，已逾財政部86
    年4 月17日台財關字第86200029號函所規定請求退稅之4 個
    月期間，遂駁回訴願等情，為兩造所不爭，且有上開各該函
    文、原處分及訴願決定書等件影本附原處分卷可稽。
四、原告主張行為時關稅法第14條並未對人民申請免稅之期間加
    以限制，惟被告據以主張原告有逾期申請退稅情事之財政部
    86年4月17日台財關第862000293號函釋，並非行政機關基於
    法律授權所訂定，屬「職權命令」性質，係行政機關就行政
    法規所為之釋示，意在闡明法規之原意，性質上並非獨立之
    行政命令，自不得逾越母法規定，該函釋增加行為時關稅法
    第14條所無之4 個月期間限制，不符租稅法定主義云云，惟
    其主張為被告所否認。被告則稱財政部86年4 月17日台財關
    第862000293 號函係對關稅法第5 條之1 （現行關稅法第18
    條）有關限期補正所為之統一解釋，核其意旨應屬行政規則
    ，該訂定無須有法律之授權，原告進口之系爭來貨，被告以
    原告逾時申請，否准其退還已繳關稅及加計利息之申請，並
    無不合等語，資為爭議。
五、按財政部86年4 月17日台財關字第862000293 號函略以，依
    規定得減免關稅之貨物，納稅義務人於進口報關時，未依關
    稅法第5 條之1 第3 項第1 款（現行第18條第3 項第1 款）
    規定申請繳納保證金而繳稅之案件，如於貨物進口放行前或
    放行後4個 月內檢具減、免關稅有關證明文件，向海關申請
    補正，經海關核准減、免關稅者，准予退還其已繳納之關稅
    等語。經查，上開函釋於申請退稅之期間為4 個月之規定，
    為95年5 月5 日修正公布前之關稅法所無。依稅捐稽徵法第
    2 條但書之規定，關稅既不適用稅捐稽徵法之規定，則有關
    關稅之退稅請求權，即應適用行政程序法第131 條第1 項之
    規定，其時效期間為5 年，在現行關稅法第18條第4 項修訂
    增列前，上開財政部函釋逾越關稅法規定，增加行為時關稅
    法第14條所無之4 個月期間之限制，因該限制涉及對人民財
    產權利之侵害，並非細節性、技術性事項，上開函釋有違法
    律保留原則，故93年5 月5 日修正之關稅法第18條第4 項立
    法理由「財政部86年4 月17日台財關字第862000293 號函之
    內容，涉及人民權利義務之免稅規定，爰提升法律位階，於
    本法中訂定，以符租稅法定主義」等語，增訂申請退稅之期
    間限制，則修正施行後所提出退稅申請，即有新法之適用。
六、又經濟部94年1 月31日經工稅第00000000000 號函略以，促
    進產業升級條例第9 條之1 規定，屬科學工業之公司，於91
    年1 月1 日起，自國外輸入自用之機器、設備，在國內尚未
    製造，經經濟部專案認定者，免徵進口稅捐及營業稅；如科
    學工業公司，因公司資金運用之需，先行透過租賃公司進口
    機器、設備，再以資本租賃方式租回使用者，其實質受益者
    仍為該科學工業公司，符合該條之立法目的，亦得適用相關
    之租稅優惠，但其申辦手續亦應參照海關進口稅則第84章增
    註13、第85章增註7 及第90章增註3 等3 項增註規定，由租
    賃公司會同科學工業公司共同辦理；如有轉讓或變更用途情
    形者，仍應按照促進產業升級條例第9 條之1 第2 項及關稅
    法相關規定辦理等語。該函釋係主管機關就促進產業升級條
    例第9 條之1 規定所為之釋示，據司法院釋字第287 號解釋
    意旨，應自該法規生效之日起有其適用。經查，原告主張本
    件日月宏公司係以資本租賃方式向原告承租系爭機器設備，
    且原告於進口系爭貨物時所檢附經濟部工業局核發之免稅函
    ，係原告與機器設備使用人日月宏公司共同申請等情，為兩
    造所不爭，核與上開經濟部令解釋之意旨應以「資本租賃」
    及「由租賃公司會同科學工業公司共同辦理」為要件之免稅
    規定相符，應有上開促進產業升級條例第9 條之1 免稅之適
    用。原告此部分之主張，應屬可採。
七、又查，本件原告於93年1 月2 日委由百立報關股份有限公司
    向被告報運進口系爭貨物時之關稅法，因尚無申請退稅期間
    之規定，已如前述；依當時情形，適用行政程序法第131 條
    第1 項之規定，原告申請退稅之請求權原有5 年之時效期間
    。惟嗣關稅法已進行修正，依93年5 月5 日修正後之關稅法
    （依中央法規標準法第13條之規定，該修正之關稅法應自同
    年5 月7 日起生效）第18條第4 項，已設有4 個月申請期間
    之規定。本件原告於93年10月15日具狀申請退稅（被告收文
    日期93年10月18日），則該修正條文施行前之法定時效之殘
    餘期間，較修正條文之時效期間為長，如何適用，行政程序
    等相關法律，並未設有規定。然依民法債篇施行法第3 條第
    2 項規定，民法債編修正施行前之法定消滅時效，其期間較
    民法債編修正施行後所定為長者，適用修正施行前之規定。
    但其殘餘期間自民法債編修正施行日起算，較民法債編修正
    施行後所定期間為長者，應自施行日起，適用民法債編修正
    施行後之規定；此以殘餘之時效期間較修正後所定期間為長
    者，適用修正後之規定，能夠兼顧新法修正後之法律關係之
    安定性與公平性，符合法律安定性及公平性之法理，應可類
    推適用。而採此見解者，亦有最高行政法院92年6 月26日92
    年判字第818 號判決，可資參照。準此，本件原告申請退稅
    時，其申請時效之殘餘期間雖較93年5 月5 日修正之關稅法
    第18條第4 項所定4 個月之期間為長，但於該法修正施行之
    後，仍應適用修正後該法第18條第4 項4 個月時效期間之規
    定。本件因修正之關稅法自93年5 月7 日起生效，而原告卻
    遲至93年10月15日始具文申請退稅（被告收文日期93年10月
    18 日）， 已逾該法修正後所定4 個月之時效期間。故本件
    原告於法定時效期間經過後，始提出退還已繳關稅及加計利
    息之申請，其申請於法未合，不應准許。
八、從而，本件被告否准原告退還已繳關稅及加計利息之申請，
    訴願決定亦為駁回訴願之決定，其理由雖有未當，已如前述
    ，但結果並無二致，仍應予以維持。原告徒執前詞，訴請撤
    銷，並請求被告退還已繳納關稅412,566 元及加計利息，為
    無理由，應予駁回。
據上論結，本件原告之訴為無理由，依行政訴訟法第98條第3項
前段，判決如主文。
中    華    民    國    95    年     5    月   11     日
                       第五庭審判長法  官  張瓊文
                                   法  官  王碧芳
                                   法  官  蕭忠仁
上為正本係照原本作成。
如不服本判決，應於送達後20日內，向本院提出上訴狀並表明上
訴理由，如於本判決宣示後送達前提起上訴者，應於判決送達後
20日內補提上訴理由書（須按他造人數附繕本）。
中    華    民    國    95    年     5    月   11     日
                                   書記官  蕭純純


司法院資訊處製作；財團法人民間司法改革基金會備份。
